---
title: "R Fundamental for Data Science"
author: "Willi"
date: "2022-08-07"
output: html_document
---

```{r setup, include=FALSE}
knitr::opts_chunk$set(echo = TRUE)
```

## Pendahuluan

Modul "R Fundamental for Data Science" ini adalah modul pembuka DQLab untuk topik pengolahan data menggunakan R.

Dengan durasi singkat selama 15 menit, kamu akan mempelajari dan mendapatkan hal-hal berikut:  
1. Mengerti apa dan kenapa R digunakan oleh para data scientist dan dicari oleh perusahaan besar dunia.  
2. Menguasai dasar bahasa R seperti penggunaan teks, angka, dan rumus.  
3. Menguasai penggunaan tipe data fundamental R.  
4. Mengerti bagaimana membaca file Excel.  
5. Mengenali bagaimana grafik dihasilkan di R.  
6. Sertifikat pencapaian dari PHI-Integration dan Universitas Multimedia Nusantara (Kompas Group).

## Jadi, apa itu R?

<b>R</b> merupakan nama sebuah bahasa pemrograman sekaligus <b>software</b> untuk pengolahan data dan grafik. R sangat popular saat ini karena memiliki jumlah fitur yang sangat besar yaitu mencapai puluhan ribu fitur.

Bahasa pemrograman R dan pustaka <i>(library)</i> dapat digunakan untuk membaca file teks, membaca database, menghasilkan berbagai grafik, menghasilkan dashboard yang menarik, hingga ke penggunaan machine learning.

Selain itu, R bersifat gratis dan open source. Artinya, dengan R kita tidak perlu biaya lisensi macam-macam untuk menggunakannya secara bebas dan luas.

```{r pressure, echo=FALSE}
plot(pressure)
```

Note that the `echo = FALSE` parameter was added to the code chunk to prevent printing of the R code that generated the plot.
